ACORDAO-COMPLETO-2574847

ACÓRDÃO 1404/2023 ATA 3/2023 - SEGUNDA CÂMARA

VISTOS, relatados e discutidos estes autos que tratam de Revisão de Ofício de ato de concessão inicial de aposentadoria a Sandra Maria Cardoso Lorenzi da Silva, ex-servidora do Tribunal Regional do Trabalho da 12ª Região, submetido à apreciação do Tribunal de Contas da União para fins de registro,
ACORDAM os Ministros do Tribunal de Contas da União, reunidos em Sessão da 2ª Câmara, diante das razões expostas pelo Relator, com fundamento nos artigos 71, III, da Constituição Federal de 1988; 1º, V, e 39, II, da Lei 8.443/1992; 1º, VIII, 259, II, 260, § 1º, e 262, § 2º, do Regimento Interno/TCU, em:
9.1. revisar de ofício o registro tácito, de modo a considerar ilegal e recusar registro ao ato de concessão de aposentadoria a Sandra Maria Cardoso Lorenzi da Silva; 
9.2. dispensar o ressarcimento das quantias indevidamente recebidas, presumida a boa-fé, consoante o disposto no Enunciado 106 da Súmula de Jurisprudência do TCU; 
9.3. determinar ao Tribunal Regional do Trabalho da 12ª Região, com base no art. 45 da Lei 8.443/1992 e no inciso I do art. 4º da Resolução TCU 315/2020, que:
9.3.1. no prazo de 15 (quinze) dias, contados a partir da ciência desta deliberação, faça cessar os pagamentos decorrentes do ato impugnado por esta Corte, sob pena de responsabilidade solidária da autoridade administrativa omissa, nos termos dos arts. 262 do Regimento Interno/TCU e 8º, caput, da Resolução-TCU 206/2007;
9.3.2. convoque a ex-servidora para, no prazo máximo de 15 (quinze) dias, optar entre uma das duas vantagens estatutárias, excluindo-se a de menor valor em caso de omissão do interessado;
9.3.3. cadastre no e-Pessoal, no prazo de 30 (trinta) dias contados da ciência desta decisão, com base no art. 19, § 3º, da IN TCU 78/2018, e do art. 262, § 2º, do Regimento Interno do TCU, novo ato de aposentadoria, livre da irregularidade de incorporação cumulativa de quintos decorrente do exercício do cargo de Oficial de Justiça Avaliador (Especialidade Executante de Mandados) e da GAE (Gratificação de Atividade Externa) ;
9.3.4. comunique à servidora aposentada acerca do teor deste Acórdão;
9.3.5. nos termos do art. 4º, § 3º, da Resolução-TCU 170/2004, encaminhe ao Tribunal, no prazo de 30 (trinta) dias contados da ciência desta decisão, os comprovantes de que a interessada tomou ciência do inteiro teor desta deliberação;
9.4. dar ciência deste Acórdão ao Órgão responsável pela concessão, informando que o teor integral poderá ser obtido no endereço eletrônico www.tcu.gov.br/acordaos.

Revisão  de Ofício do registro  tácito de aposentadoria de Sandra Maria Cardoso Lorenzi da Silva, servidora do  Tribunal Regional do Trabalho da 12ª Região/SC, com fulcro no entendimento do STF (RE-636.553/RS).

Segunda Câmara

Tribunal Regional do Trabalho da 12ª Região/SC.

3. Interessados/Responsáveis:
3.1. Interessado: Sandra Maria Cardoso Lorenzi da Silva (XXX.655.149-XX).

13.1. Ministros presentes: Vital do Rêgo (Presidente), Augusto Nardes e Antonio Anastasia (Relator).
13.2. Ministro-Substituto convocado: Marcos Bemquerer Costa.

ANTONIO ANASTASIA

Trata-se de ato de concessão de aposentadoria exarado pelo Tribunal Regional do Trabalho da 12ª Região e submetido à apreciação do Tribunal de Contas da União para fins de registro. 
2.	Transcrevo a seguir, com ajustes de forma, nos termos do art. 1º, § 3º, inciso I, da Lei 8.443/1992, a instrução lavrada no âmbito da Secretaria de Fiscalização de Pessoal - Sefip (peça 11) , cujo pronunciamento obteve a concordância do Diretor da unidade (peça 12) . Na sequência, reproduzo o parecer do Ministério Público junto ao TCU, de lavra da eminente Procuradora-Geral Cristina Machado da Costa e Silva (peça 13) .
"INTRODUÇÃO
1.	Trata-se de ato inicial de concessão de aposentadoria a Sandra Maria Cardoso Lorenzi da Silva, ex-servidora do Tribunal Regional do Trabalho da 12ª Região/SC. 
2.	O ato foi submetido, para fim de registro, à apreciação do Tribunal de Contas da União (TCU) , de acordo com o art. 71, inciso III, da Constituição Federal. O cadastramento e a disponibilização ao TCU ocorreram por intermédio do Sistema de Apreciação e Registro de Atos de Admissão e Concessões, na forma dos arts. 2º, caput e incisos I a VI, e 4º, caput, da Instrução Normativa-TCU 78/2018.
HISTÓRICO
3.	O presente ato foi considerado tacitamente registrado com fulcro no entendimento do STF (RE 636.553/RS) , uma vez que deu entrada no TCU há mais de cinco anos (Ato Sisac 20787200-04-2013-000007-7 disponibilizado ao TCU em 28/06/2013) . 
4.	Em atendimento ao Acórdão 1414/2021-TCU-Plenário, relator: Ministro Walton Alencar Rodrigues, esta Sefip solicitou ao órgão de origem a inclusão no sistema e-Pessoal de novo ato inicial, para fins de revisão de ofício, considerando que é ilegal o pagamento de rubrica de incorporação de quintos/décimos decorrentes do exercício de função/cargo em comissão exercidos por ocupante do cargo de Oficial de Justiça Avaliador Federal/Executante de Mandados.
5.	Cumprindo o citado acórdão, a Sefip encaminhou oitiva à ex-servidora (peça 4) , que dela tomou ciência (peça 5) e enviou sua resposta (peças 7-8) .
EXAME TÉCNICO
6. 	Em resposta à oitiva (peças 7-8) , a ex-servidora, por intermédio do seu representante legal, requereu que seja reconhecida a legalidade do ato de aposentadoria da recorrente, no que pertine à cumulação da Gratificação de Atividade Externa (GAE) com a VPNI decorrente dos quintos/décimos de FC05 de Executante de Mandados, apresentando os seguintes argumentos:
6.1.	Decadência, art. 54, caput e §1°, da Lei 9.784/1999;
6.2.	Vedação legal à invalidação de situações constituídas com base em orientações gerais da época. Irretroatividade da lei e da norma. LINDB, art. 24. Postura do TCU que viola, ademais, o princípio da irredutibilidade de vencimentos e proventos;
6.3.	GAE e VPNI originária de quintos/décimos de FC05. Cumulabilidade. Ausência de vedação legal;
6.4.	Gratificação de Executante de Mandados. Regime jurídico da FC. Ademais, expressa transformação em FC, pela Lei 9.421/96. Determinação específica de cômputo para fins de incorporação de quintos. Direito adquirido; e 
6.5.	Segurança jurídica.
7.	Com relação à decadência, esta Corte de Contas, quando da prolação do Acórdão 6842/2021-TCU-Segunda Câmara, relator: Ministro Raimundo Carreiro, decidiu que o termo inicial para que seja revisto de ofício ato de pessoal tacitamente registrado é a data em que se deu o registro tácito. No caso presente, o ato inicialmente cadastrado no sistema Sisac (20787200-04-2013-000007-7) foi disponibilizado ao TCU no dia 28/06/2013. O seu registro tácito se deu em 28/06/2018, cinco anos após a sua disponibilização. A partir do dia 29/06/2018, inicia-se o prazo decadencial quinquenal do art. 54 da Lei 9.784/1999, para que referido registro seja revisto de ofício. Esse também foi o entendimento do relator do Acórdão 122/2021-TCU-Plenário, Ministro Walton Alencar, quando da análise do que restou decidido pelo STF no RE 636.553/RS. Como o prazo final dessa revisão se encerrará em 28/06/2023, não há que se falar em decadência e, por consequência, no princípio da segurança jurídica. 
8.	No que se refere à irredutibilidade de vencimentos, registre-se que a redução de proventos de aposentadoria, com a exclusão de parcela concedida em desacordo com a lei, não ofende o princípio da irredutibilidade de vencimentos (Acórdão 9401/2020-TCU-Primeira Câmara, relator: Ministro Bruno Dantas) .
9.	Em relação aos demais pontos levantados, segue análise detalhada.
9.1.	Trata-se do exercício do cargo de Analista Judiciário, Especialidade Execução de Mandados, antigo Oficial de Justiça Avaliador, sendo que no ato de aposentadoria consta a incorporação de quintos de FC, função exercida no órgão exclusivamente na atribuição de execução de mandados. No ato consta também o pagamento da Gratificação de Atividade Externa - GAE, criada pela Lei 11.416/2006, exclusivamente para os Analistas Judiciários - área judiciária cujas atribuições estejam relacionadas com a execução de mandados e atos processuais de natureza externa.
Verifica-se, na linha do que restou decidido no Acórdão 2784/2016-TCU-Plenário, relator: Ministro-Relator Benjamin Zymler, que a FC exercida não possuía natureza de função de confiança, pois era paga a todos os ocupantes do cargo de Analista Judiciário, Especialidade Execução de Mandados. Nesses casos, a "investidura" na função não dependia da escolha da autoridade competente, ou seja, não dependia do quesito confiança, inerente ao todos os ocupantes de função comissionada.
Assim, a despeito do nomen iuris, está claro que se tratava de verdadeira gratificação paga em razão do exercício das atribuições típicas do cargo efetivo.
O fato, portanto, é que essa vantagem não possui natureza de função (pois era paga indistintamente a todos os Executantes de Mandados) e, assim, não teria o condão de gerar a incorporação de quintos.
Nesse sentido, vale trazer aos autos o Acórdão 1473/2009-TCU-Segunda Câmara, da Relatoria do Ministro José Jorge, no qual se considerou ilegal o pagamento de gratificação de representação oriunda de "função" atribuída a Consultor Legislativo do Senado. Na ocasião, o relator acolheu o entendimento do então titular da Sefip, cujos trechos essenciais segue abaixo:
À luz dessas definições, parece-nos fora de dúvida que a gratificação de representação paga aos Consultores Legislativos a exemplo do que já se verificava, a despeito de sua designação oficial, com a anterior função comissionada que lhe deu origem não se confunde com as funções de confiança, as funções gratificadas ou, muito menos, com os cargos em comissão.
De fato, a gratificação de representação não se encontra associada ao desempenho de encargos especiais atribuídos a apenas uma parte dos Consultores; também não depende da relação de confiança entre o beneficiário e a autoridade responsável pela nomeação; não é transitória e nem pode ser suprimida discricionariamente da remuneração dos servidores. Antes, a gratificação de representação tipifica uma vantagem inerente ao cargo efetivo de Consultor Legislativo, de sorte que o requisito essencial para sua percepção é precisamente a investidura no cargo.
 (...) 
De outra parte, como corolário, não é demais salientar que, tratando-se de vantagem própria do cargo efetivo, a gratificação de representação, assim como a função comissionada que a precedeu, em hipótese alguma poderia dar ensejo à incorporação de quintos.
Com efeito, afora o quanto estabelecido no art. 50 da Lei nº 8.112/90, tem-se que o instituto da incorporação de funções, enquanto existente, tinha por objetivo precípuo proporcionar estabilidade financeira àqueles servidores que, investidos por longo período em funções comissionadas, viam-se permanentemente sujeitos a drástica redução no padrão de seus vencimentos, em face do caráter transitório dessas funções, o que poderia, inclusive, comprometer sua independência e exação no exercício de suas atribuições. Tal, como visto, jamais foi o caso da gratificação de representação ou da função comissionada conferida aos Consultores Legislativos, que, por constituir vantagem intrinsecamente vinculada ao cargo efetivo, sempre teve, por definição, caráter permanente.
Ademais, o art. 16 da Lei 11.416/2006, dispositivo que instituiu a Gratificação de Atividade Externa (GAE) , devida exclusivamente ao Analista Judiciário, Execução de Mandados, vedou a percepção dessa gratificação para os servidores designados para o exercício de função comissionada e para os ocupantes de cargo em comissão. Senão o vejamos o teor do referido artigo:
Art. 16. Fica instituída a Gratificação de Atividade Externa - GAE, devida exclusivamente aos ocupantes do cargo de Analista Judiciário referidos no § 1º do art. 4º desta Lei.
§ 1º A gratificação de que trata este artigo corresponde a 35% (trinta e cinco por cento) do vencimento básico do servidor.
§ 2º É vedada a percepção da gratificação prevista neste artigo pelo servidor designado para o exercício de função comissionada ou nomeado para cargo em comissão. (grifei) 
Assim, pode-se concluir que a GAE não é devida ao servidor ativo que exerce função ou cargo em comissão. Em razão disso, não é possível concedê-la ao inativo que se aposenta com as vantagens previstas, por exemplo, no art. 193 da Lei 8.112/1990, sob pena de conferir tratamento mais vantajoso ao inativo que ao ativo. Nesse contexto, ou o inativo carreia para sua aposentadoria as vantagens inerentes ao cargo comissionado ou percebe a gratificação criada para remunerar o Analista Judiciário, Execução de Mandados, pelo desempenho exclusivo das atribuições típicas de seu cargo.
Por outro lado, também na linha do que restou consignado no voto condutor do supracitado Acórdão 2784/2016-TCU-Plenário, relator: Ministro-Relator Benjamin Zymler, 
quando se verifica que a função de confiança exercida na atividade era, de fato, gratificação inerente ao cargo efetivo ocupado pelo servidor, o pagamento de "quintos", além de carecer de sustentação legal, constitui verdadeiro bis in idem, pois cria situação na qual se remunera duplamente o servidor sob o mesmo fundamento: exercício das atribuições de Oficial de Justiça. Diversa é a conclusão quando se verifica que os "quintos" tiveram origem no exercício de outras funções, não relacionadas às atribuições de Oficial de Justiça. Nessa situação, constitui vantagem paga a qualquer ocupante de cargo efetivo que tenha exercido no passado, no prazo estipulado em lei, cargo comissionado/função de confiança.
Por fim, segue outros entendimentos deste Tribunal que veda o pagamento dos quintos/décimos aos ocupantes do cargo de Analista Judiciário, Especialidade Execução de Mandados:
É indevido o pagamento ao aposentado de parcela de quintos ou de opção cumulativamente com a Gratificação de Atividade Externa (GAE) devida exclusivamente aos ocupantes do cargo de Analista Judiciário, especialidade Oficial de Justiça Avaliador, instituída pelo art. 16 da Lei 11.416/2006, uma vez que o mesmo dispositivo legal vedou a percepção dessa gratificação pelos servidores designados para o exercício de função comissionada e para os ocupantes de cargo em comissão, não se podendo dar tratamento mais vantajoso ao inativo do que ao ativo (Acórdão 1616/2017-TCU-Primeira Câmara, relator: Ministro Vital do Rêgo) .
É indevida a incorporação de quintos decorrente de gratificação ou função comissionada (GRG, FC 5, GAE) devida exclusivamente aos ocupantes do cargo de Analista Judiciário, especialidade Oficial de Justiça Avaliador. Independentemente do nome, a vantagem paga em razão do exercício das atribuições típicas do cargo não gera a incorporação de quintos, pois não tem a natureza de função de confiança, cuja investidura depende de escolha por parte da autoridade e cuja exoneração pode se dar ad nutum" (Acórdão 5443/2020-TCU-Primeira Câmara, relator: Ministro Benjamin Zymler) .
CONCLUSÃO
10.	Em razão do exposto, e tendo em vista as análises realizadas no ato inicial de aposentadoria de Sandra Maria Cardoso Lorenzi da Silva, esta Unidade Técnica considera que o ato em tela deve ser considerado ilegal, mediante a revisão de ofício do seu registro tácito, com fulcro no entendimento do STF (RE 636.553/RS) , uma vez que é ilegal o pagamento de rubrica de incorporação de quintos/décimos decorrentes do exercício de função/cargo em comissão exercidos por ocupante do cargo de Oficial de Justiça Avaliador Federal/Executante de Mandados.
PROPOSTA DE ENCAMINHAMENTO
11.	Ante o exposto, com fundamento no art. 71, inciso III, da Constituição Federal, no art. 1º, inciso V, e art. 39, incisos I e II, da Lei 8.443/1992, no art. 260 do Regimento Interno do Tribunal de Contas da União, propõe-se:
11.1.	rever de ofício o registro tácito do ato de aposentadoria, com fulcro no entendimento do STF (RE 636.553/RS) , de modo a considerar ILEGAL e recusar registro ao ato inicial de concessão de aposentadoria de Sandra Maria Cardoso Lorenzi da Silva, (CPF: XXX.655.149-XX) ;
11.2.	Com fulcro no art. 262, caput, do Regimento Interno deste Tribunal, determinar ao Tribunal Regional do Trabalho da 12ª Região/SC que:
11.2.1.	dê ciência, no prazo de quinze dias, contados da notificação, do inteiro teor desta deliberação (a) o interessado (a) , alertando-o (a) de que o efeito suspensivo proveniente da interposição de eventuais recursos junto ao TCU não o (a) exime da devolução dos valores percebidos indevidamente, caso o recurso não seja provido;
11.2.2.	informe o teor do acórdão que vier a ser prolatado, encaminhando ao TCU, no prazo de trinta dias, comprovante da data de ciência pelo (a) interessado (a) , nos termos do art. 4º, § 3º, da Resolução TCU 170/2004;
11.2.3.	dispense a devolução dos valores indevidamente recebidos de boa-fé até a data da ciência do órgão/entidade Tribunal Regional do Trabalho da 12ª Região/SC, do acórdão que vier a ser proferido, com base no Enunciado 106 da Súmula da Jurisprudência do TCU;
11.2.4.	emita novo ato, livre da irregularidade ora apontada, em substituição  ao ato de Aposentadoria de Sandra Maria Cardoso Lorenzi da Silva, submetendo-o à nova apreciação por este Tribunal, na forma do artigo 260, caput, também do Regimento;
11.2.5.	no prazo de trinta dias, contados da ciência da decisão, envie a este Tribunal documentos comprobatórios de que o (a) interessado (a) cujo ato foi impugnado está ciente do julgamento deste Tribunal;
11.2.6.	promova a exclusão, no prazo 15 (quinze) dias, contados a partir da ciência desta deliberação, sujeitando-se a autoridade administrativa omissa à responsabilidade solidária, da rubrica apontada em face de manifesta ilegalidade, uma vez que o seu pagamento não encontra respaldo na jurisprudência deste Tribunal."
**** Parecer do MPTCU ****
	"Esta representante do Ministério Público de Contas coloca-se de acordo com a proposição oferecida pela Secretaria de Fiscalização de Integridade de Atos e Pagamentos de Pessoal e de Benefícios - Sefip - em pareceres uniformes de peças n.ºs 11 e 12, pela ilegalidade e negativa de registro do ato de aposentadoria de Sandra Maria Cardoso Lorenzi da Silva (CPF n.º XXX.655.149-XX) - peça n.º 9, no cargo de analista judiciário - especialidade oficial de justiça avaliador federal, em sede de revisão de ofício de ato tacitamente registrado, ante a cumulação indevida de quintos de Executante de Mandados - FC-3 - com a Gratificação de Atividade Externa, instituída pelo artigo 16 da Lei n.º 11.416/2016, por configurarem "bis in idem".
2.	Adicionalmente, sugere determinação ao Tribunal Regional do Trabalho da 12.ª Região para que convoque a ex-servidora para, no prazo máximo de 15 (quinze) dias, optar entre uma das duas vantagens estatutárias, excluindo-se a de menor valor em caso de omissão da interessada, com o cadastramento de novo ato a ser submetido à consideração pela Corte de Contas, por meio do sistema e-Pessoal, espelhando a regularização do pagamento dos proventos em questão.
3.	A medida ora proposta pelo Parquet especializado foi acolhida pela 2.ª Câmara do Tribunal, ao exarar o Acórdão n.º 2.398/2022, de relatoria do eminente Ministro Aroldo Cedraz."
3.	É o Relatório.

Fabrizio Costa Rizzon (47.867/OAB-RS), Luciano Carvalho da Cunha (36.327/OAB-RS) e outros, representando Sandra Maria Cardoso Lorenzi da Silva.

Procuradora-Geral Cristina Machado da Costa e Silva.

APOSENTADORIA. REVISÃO DE OFÍCIO. OPORTUNIZAÇÃO DO CONTRADITÓRIO E DE AMPLA DEFESA AO INTERESSADO. INCORPORAÇÃO DE GRATIFICAÇÃO DE ATIVIDADE EXTERNA CUMULADA COM PARCELAS DE QUINTOS GERADOS POR FUNÇÃO RELATIVA À EXECUÇÃO DE MANDADOS. ILEGALIDADE. NEGATIVA DE REGISTRO. DETERMINAÇÕES.

APOSENTADORIA (APOS)

Unidade de Auditoria Especializada em Pessoal (AudPessoal).

Em exame ato inicial de concessão de aposentadoria submetido à apreciação do Tribunal de Contas da União (TCU) , para fins de registro, de acordo com o art. 71, inciso III, da Constituição Federal. Aprecia-se, nesta ocasião, revisão de ofício do registro tácito conferido ao ato emitido em favor da Sra. Sandra Maria Cardoso Lorenzi da Silva (peça 9) , ocorrido em 28/6/2018.
2.	Consoante consta no documento de peça 4, em razão do registro tácito mencionado e considerando as razões constantes do Acórdão 1414/2021-TCU-Plenáriolenério, a Sefip realizou a oitiva da interessada, tendo em vista as seguintes constatações:
a) Pagamento de rubrica de incorporação de quintos/décimos decorrentes do exercício de função/cargo em comissão exercidos por ocupante do cargo de Oficial de Justiça Avaliador Federal/Executante de Mandados é considerada ilegal. Esta Corte de Contas tem entendimento firmado sobre essa questão, a exemplo dos Acórdão 2784/2016-TCU-Plenário (Relator Ministro Benjamin Zymler) , 9.800/2019-TCU-1ª Câmara (Relator Ministro-Substituto Marcos Bemquerer) , 8.533/2019-TCU-1ª Câmara (Relator Ministro Walton Alencar Rodrigues) , 4.994/2019-TCU-2ª Câmara (Relator Ministro André de Carvalho) e 4.523/2019-TCU-1ª Câmara (Relator Ministro Vital do Rêgo) .
3.	A possibilidade de o Tribunal rever, de ofício, a apreciação pela legalidade dos atos de pessoal está prevista no art. 260, § 2º do Regimento Interno:
Art. 260.  Para  o exercício  da  competência  atribuída  ao  Tribunal,  nos  termos  do  inciso  III  do  art. 71 da  Constituição  Federal,  a  autoridade  administrativa  responsável  por  ato  de  admissão  de  pessoal  ou  de concessão  de  aposentadoria,  reforma  ou  pensão,  a  que  se  refere  o  artigo  anterior,  submeterá  os  dados  e informações  necessários  ao  respectivo  órgão  de  controle  interno,  que  deverá  emitir  parecer  sobre  a legalidade  dos  referidos  atos  e  torná-los  disponíveis  à  apreciação  do  Tribunal,  na  forma  estabelecida  em ato  normativo.
§ 1º O Tribunal  determinará  o  registro  dos  atos  que  considerar  legais  e  recusará  o registro  dos atos  considerados  ilegais. 
§ 2º O  acórdão  que  considerar  legal  o  ato  e  determinar  o  seu  registro  não  faz  coisa  julgada administrativa  e  poderá  ser  revisto  de  ofício  pelo  Tribunal,  com  a  oitiva  do  Ministério  Público  e  do beneficiário  do  ato,  dentro  do  prazo  de  cinco  anos  da  apreciação,  se  verificado  que  o  ato  viola  a  ordem jurídica,  ou  a  qualquer  tempo,  no  caso de  comprovada  má-fé. (grifo acrescido) 
4.	Em atenção ao dispositivo regimental, foi assegurado o contraditório e a ampla defesa à interessada, por meio do envio do Ofício 223/2022-TCU/Sefip (peça 4) , para que apresentasse ao Tribunal, caso quisesse, contrarrazões à revisão de ofício do registro tácito do ato de aposentadoria, tendo em vista a incorporação de quintos decorrentes do exercício de função/cargo em comissão exercidos por ocupante do cargo de Oficial de Justiça Avaliador Federal/Executante de Mandados.
5.	Em resposta, a Sra. Sandra Maria Cardoso Lorenzi da Silva juntou aos autos a documentação constante das peças 7 e 8. A interessada alegou, em resumo, que decaiu o direito de a Administração rever de ofício os seus atos, aduziu que não haveria óbice à cumulação da GAE com VPNI originária de quintos/décimos de FC05 e pugnou pela observância da segurança jurídica e da irredutibilidade de vencimentos.
6.	Na derradeira instrução oferecida pela área técnica do TCU (peça 11) foram analisados os argumentos trazidos pela ex-servidora, mantendo-se o apontamento de irregularidade no ato de aposentadoria, em razão da incorporação de quintos decorrente do exercício do cargo de Oficial de Justiça Avaliador (Especialidade Executante de Mandados) e da GAE (Gratificação de Atividade Externa) .
7.	A proposta contou com a anuência do diretor da Unidade e da representante do MPTCU, o eminente Procuradora-Geral Cristina Machado da Costa e Silva, que alvitrou, em seu parecer (peça 13) :
2. Adicionalmente, sugere determinação ao Tribunal Regional do Trabalho da 12.ª Região para que convoque a ex-servidora para, no prazo máximo de 15 (quinze) dias, optar entre uma das duas vantagens estatutárias, excluindo-se a de menor valor em caso de omissão da interessada, com o cadastramento de novo ato a ser submetido à consideração pela Corte de Contas, por meio do sistema ePessoal, espelhando a regularização do pagamento dos proventos em questão.
8.	Manifesto-me de acordo com as análises da área técnica do TCU, endossada pelo Parquet de Contas, e as adoto como razões de decidir, sem prejuízo de tecer algumas breves considerações.
9.	De fato, consta da ficha de informações da Sra. Sandra Maria Cardoso Lorenzi da Silva (peça 9) , preenchida pelo Tribunal Regional do Trabalho da 12ª Região, a rubrica Gratificação de Atividade Externa (GAE) , além de quintos referentes ao exercício de função comissionada de Executante de Mandados.
10.	Desde a origem, a Função Comissionada de Execução de Mandados (FC-5) relativa à execução de mandados sempre foi inerente ao exercício do cargo efetivo, não podendo gerar quintos. Por força da Lei 9.421/1996, essa FC-5 havia sucedido a Gratificação de Representação de Gabinete (GRG) , que tampouco tinha natureza de função de confiança, pois também era paga a todos os ocupantes do cargo efetivo de Analista Judiciário, especialidade Oficial de Justiça Avaliador.
11.	Ao criar a Gratificação de Atividade Externa (GAE) , em substituição à aludida FC-5, a Lei 11.416/2006, art. 16, § 2º, vedou seu pagamento aos servidores designados para o exercício de função comissionada (pois deixariam de exercer a atividade de execução de mandados) e para os ocupantes de cargo em comissão. Como a GAE não pode ser recebida por servidor ativo ocupante de função ou cargo em comissão, caracterizaria tratamento anti-isonômico e indevido concedê-la ao inativo que se aposenta com as vantagens previstas no art. 193 da Lei 8.112/1990.
12.	É nesse sentido a jurisprudência do STF, conforme a ementa do Mandado de Segurança 35.452, em que consta o seguinte trecho: "INACUMULABILIDADE DE DETERMINADA GRATIFICAÇÃO (GAE) COM A REMUNERAÇÃO PERTINENTE AO EXERCÍCIO DE FUNÇÃO COMISSIONADA OU DE CARGO EM COMISSÃO (LEI Nº 11.416/2006, ART. 16, § 2º)  (...) " (Segunda Turma, relator Min. Celso de Mello, julgado em 10/10/2020) .
13.	Com relação à irredutibilidade de vencimentos, alegada pela interessada, não é aplicável quando se trata de inclusão de parcela em desacordo com a lei (STF, MS 25.552, relatora Ministra Cármen Lúcia) .
14.	No caso sub examine, ante a cumulação indevida de quintos de Executante de Mandados - FC-5 - com a Gratificação de Atividade Externa, instituída pelo artigo 16 da Lei n.º 11.416/2016, faz-se necessário que o Tribunal Regional do Trabalho da 12ª Região emita novo ato de aposentadoria, escoimado da falha indicada, e o submeta à análise do TCU para apreciação e registro, nos termos do art. 71, inciso III da Constituição Federal.
	Do exposto, VOTO no sentido de que seja aprovado o Acórdão que ora submeto a este Colegiado.
TCU, Sala das Sessões, em 28 de fevereiro de 2023.
ANTONIO ANASTASIA 
Relator